---
title: "Politikwissenschaftliche Methoden mit R - Sitzung 1: Einleitung und Grundlagen"
author: "Christoph Garwe, Philipp Meyer und Christoph Hönnige, Institut für Politikwissenschaft, Leibniz Universität Hannover"
date: ""
output:
  html_document:
    toc: true
    toc_depth: 2
    toc_float: true
editor_options: 
  chunk_output_type: console
---

```{r setup, include=FALSE}
knitr::opts_chunk$set(echo = TRUE)
```

# Herzlich Wilkommen!
Herzlich willkommen zu dieser Einführung in die politikwissenschaftlichen
Methoden mit `R`! In dieser ersten Sitzung werden wir:

1. das Programm kennenlernen
2. herausfinden, wie man es installiert und bedient
3. Objekte und Klassen erstellen und verändern
4. Funktionen und Pakete herunterladen und anwenden.

# 1. Warum `R`?

`R` ist ein leistungsstarkes Programm zur statistischen Datenanalyse, das in
wissenschaftlichen Anwendungen heute weit verbreitet ist. Sein besonderer 
Vorteil im Vergleich zu anderen Standardprogrammen liegt in seiner Flexibilität. Diese erhält es zum einen durch seine Paketstruktur. Unterschiedliche sog. Pakete (englisch
`packages`) sind speziell für bestimmte Anwendungen entworfen worden. Sie
werden immer nur dann geladen, wenn man sie benötigt. Zu so ziemlich jedem Zweck, den man sich vorstellen kann, liegen zwischenzeitlich `R`-Pakete vor. Flexibilität verleiht ihm außerdem seine Programiersprache. Um genau zu sein, ist `R` eigentlich eine (Statistik-)Programmiersprache, kein Statistikprogramm. Herkömmliche Statistikprogramme beinhalten immer nur begrenzte Anwendungsmöglichkeiten, die durch die Entwicklerfirma vorgegeben sind. Im Gegensatz dazu gewährt `R` prinzipiell unbegrenzte Anwendungsmöglichkeiten.

Die Pakete werden nicht etwa von einer zentralen Software-Firma entwickelt,
sondern von einer Vielzahl von Usern auf der ganzen Welt. Damit profitiert `R`
von der Schwarmintelligenz, während die `R Core Group` die Qualitätssicherung 
übernimmt, indem sie neue Pakete prüft und zulässt. Genauso kann man sich die 
Schwarmintelligenz auf einer Vielzahl von Hilfeforen wie
[stackoverflow](https://stackoverflow.com/) zu Nutze machen, wo Hilfestellung 
und Lösungen bereitgestellt werden. Auch eine Google-Suche hilft häufig weiter.

Ein weiterer Vorteil (nicht zuletzt für Studierende) liegt darin, dass `R` als
open source-Programm kostenlos zur Verfügung steht. Es wird durch die R
Foundation for Statistical Computing über die Webseite des CRAN (Comprehensive
R Archive Network, <https://cran.r-project.org/>) zum Download angeboten.
Mittlerweile steht mit `RStudio` außerdem ein professionelles Interface, das
die Bedienung deutlich vereinfacht, kostenlos zur Verfügung.

Allerdings kommen diese Vorteile nicht ohne einige Nachteile: R-Code gilt als
recht anspruchsvoll und Vieles wirkt auf den ersten Blick nicht sonderlich
intuitiv. Außerdem ist `R` case-sensitive (unterscheidet Groß- und 
Kleinschreibung) und verzeiht keine Tippfehler. Ist etwas nicht (exakt) richtig
geschrieben, kommt es zu einer Fehlermeldung oder (schlimmer) ungewollten oder unbemerkten
Datenmanipulationen. Das hat damit zu tun, dass `R` auf der Programmiersprache S 
beruht. Damit ist das Erlernen des Umgangs mit `R` durch eine steile Lernkurve 
gekennzeichnet. Das heißt auch: Es ist ganz normal, wenn Sie etwas nicht auf 
Anhieb verstehen. Geben Sie nicht auf, es wird besser!

Ziel dieses Kurses ist, einen grundständigen Einblick in `R`
sowie alle für das Studium relevanten Anwendungen der statistischen
Datenanalyse zu erhalten. Den Code den Sie dabei kennenlernen, können Sie also
für Ihre eigenen Arbeiten übernehmen (ich vermeide es hier, "kopieren" zu 
sagen). Ein grundständiges Verständnis des Codes bzw. wie und weshalb man ihn 
verwendet, ist dazu allerdings unerlässlich. Darauf soll insbesondere zu Anfang
der Fokus liegen.

# 2. Installation und Grundlagen der Bedienung

Damit Sie `R` auf Ihrem Computer verwenden können, müssen Sie es downloaden und
installieren. Gehen Sie dazu auf <https://cran.r-project.org/> und laden Sie
die aktuellste Version für Ihr Betriebssystem (Linux, MacOS oder Windows) 
herunter. Wählen Sie dabei einen Standort, der möglichst nahe an Ihrem Aufenthaltsort liegt (in Hannover also die Universitäten Göttingen oder Münster). Installieren Sie es anschließend. R kann nun geöffnet und bedient 
werden (es empfiehlt sich es einmal auszuprobieren), allerdings wird die 
Handhabung durch `RStudio` deutlich vereinfacht. Gehen Sie also nun auf 
<https://www.rstudio.com/products/rstudio/download/> und laden Sie die 
kostenlose Version herunter. Wichtig ist, dass erst `R` und danach `RStudio` 
installiert wird, da `RStudio` `R` voraussetzt.

## 2.1 Die `Console`

Nun können wir `RStudio` öffnen, wodurch `R` im Hintergrund ebenfalls geöffnet,
allerdings mit der vereinfachten Anwenderansicht versehen wird. Code-Input 
kann links in der `Console` ausgeführt werden. Geben Sie als Beispiel

```{r, echo = TRUE}
Sys.time()
```
in die `Console` ein und bestätigen Sie mit Enter, wodurch Datum und Zeit des
Systems ausgegeben werden. (Wie Sie vielleicht bemerken, ist die Funktion
möglichst intuitiv gehalten. Tipp: Versuchen Sie stets die Intention hinter der
Bezeichnung von Funktionen zu erahnen.)

Haben Sie bemerkt, dass `RStudio` Ihnen Code-Vorschläge gemacht hat? (Wenn 
nicht, tippen Sie nochmal `Sys.` ein und schauen Sie mal, welche Informationen 
zum System Sie sonst noch abrufen können). Wenn wir nur Teile von Funktionen 
eingeben, versucht `RStudio` sie zu vervollständigen. `R` hätte uns in seiner 
klassischen Version dabei nicht weitergeholfen.

Nun wollen wir selbst kreativ werden und weisen Objekten Inhalt in Form von
Werten oder Strings (Zeichen oder Zeichenabfolgen) zu. Zentral ist dabei
der `<-`-Operator, den Sie jetzt kennenlernen und am besten nie wieder 
vergessen. Es ist eigentlich ganz einfach: Was rechts von `<-` steht, wird dem,
das links davon steht, zugewiesen (Stichwort: intuitiv). Schreiben Sie in die 
`Console`

```{r}
x <- 1
```

und schicken Sie den Code mit Enter ab. Um zu sehen, ob das geklappt hat, 
lassen wir uns das Objekt `x` ausgeben (`x` in die `Console` schreiben und mit Enter abschicken).

```{r}
x
```

Wie gesagt, geht das nicht nur mit Werten - wie 1 - sondern auch mit Strings:

```{r}
y <- "Hallo"
y
```

Hinweis: Code wird den gesamten Kurs hindurch in Form solcher sog. Code-Chunks
(die leicht gräulich hinterlegten Flächen) im Fließtext präsentiert. Die weiß
hinterlegten Flächen zeigen den Output. Schicken Sie die Code-Chunks parallel zur Lektüre ab und prüfen Sie, ob Sie den gleichen Output erhalten.

## 2.2 `Global Environment` und `History`

Die beiden Objekte `x` und `y` sind oben rechts in dem Fenster
`Global Environment` erschienen. Das `Global Environment` ist der Ort, an dem 
`R` erstellte Objekte und eingeladene Daten für die Dauer einer `R`-Session 
speichert. Es ist gewissermaßen der Raum, in dem wir arbeiten - daher das 
Synonym `Workspace`, das Ihnen begegnen wird. `RStudio` gibt uns mit dem 
Fenster oben rechts einen direkten Überblick über alle von uns erstellten 
Objekte und verfügbaren Daten. Im Gegensatz dazu können wir in der `History` 
(der Reiter rechts daneben) allen Code, den wir jemals geschrieben haben (nicht
nur in der aktuellen Session), nachschlagen (jetzt enthält die `History` nur 
den Code zur Erstellung von `x` und `y` sowie `Sys.time()`).

Es wird dringend empfohlen, das `Global Environment` mit Beendigung einer
Session
zu leeren, d.h. den `Workspace` beim Schließen von R NICHT zu speichern (`R Studio`
fragt Sie danach). Das wirkt ungewohnt, aber so bleiben Änderungen immer nur 
vorübergehend und wir verändern das `Global Environment` nicht nachhaltig.
Gleichzeitig wollen wir natürlich in der Lage sein, Datenmanipulationen in
einer späteren Session zu wiederholen. Deshalb speichern wir den Code als Text
(nicht die Veränderungen im `Global Environment`, die daraus folgen) in einem 
`R Script`.

## 2.3 `R Script`

Öffnen Sie ein `R Script` über

* `Datei -> Neue Datei -> R-Script`

oder

* `Strg+Shift+N` bzw. `Cmd+Shift+N`.

Von nun an sollten Sie sämtlichen Code in solchen Skripten schreiben. Beginnen 
Sie damit: Wir können das bestehende Objekt `x` folgendermaßen überschreiben:

```{r}
x <- 2
```

Wenn wir nun Enter drücken, verändern wir nichts (siehe `Global Environment`), 
wir rutschen bloß in die nächste Codezeile im Skript. Allerdings können wir mit

* `-> Run` (oben rechts über dem Skript)

oder

* `Strg+Enter` bzw. `Cmd+Enter`

Codezeilen aus dem Skript an die `Console` schicken. Ein Blick ins
`Global Environment` bestätigt: `x` wurde der Wert 2 zugeschrieben (Wenn das 
nicht geklappt hat, stellen Sie sicher, dass sich der Cursor in der Zeile 
befindet, die an die `Console` geschickt werden soll, wenn Sie den Code 
abschicken).

Skripte speichern also den Code in Textform, damit wir ihn später 
wiederverwenden und prüfen können. Sie sind nicht nur wichtig, um Code zu 
konservieren, sondern helfen uns auch
die *Replizierbarkeit* unserer Analyse zu gewährleisten. Wissenschaftliche
Fachzeitschriften verlangen heutzutage regelmäßig, dass mit dem Manuskript
eines Artikels auch Replikationsmaterial zur Verfügung gestellt wird, anhand
dessen die Analyse nachvollzogen werden kann. Genauso wird erwartet, dass 
empirische Arbeiten im Rahmen des Studiums mit Repikationsmaterial abgegeben 
werden, damit die dort berichteten Ergebnisse überprüft werden können.

## 2.4 Hilfe und Weiteres

Neben dem `R Script` (oben links), der `Console` (unten links) und dem
`Global Environment` bzw. der `History` (oben rechts) gibt es unten rechts noch
ein viertes, bisher nicht erwähntes Fenster. Wichtig in der Anwendung sind hier
die Reiter `Plots`, `Packages` und `Help`. Unter `Plots` werden in `R` 
erstellte Abbildungen angezeigt (dazu mehr unter 4. und in Sitzungen 6 und 8). Unter 
`Packages` 
erhalten wir einen Überblick über installierte und geladenen Pakete (dazu mehr 
unter 4.). Schließlich können wir unter `Help` auf die Reference 
Manuals ("Bedienungshandbücher") für einzelne Funktionen zugreifen. Dazu 
brauchen wir lediglich den Namen einer Funktion (ohne Klammern) in die 
Suchleiste einzugeben. Alternativ können wir ein Fragezeichen `?` zusammen mit 
der Funktion in die `Console` eingeben (oder natürlich über das Skript 
abschicken):

```{r}
?table
```

Schauen Sie sich den Hilfe-Eintrag zu der Funktion `table()` an, der Ihnen nun 
angezeigt wird. Die `R`-Reference Manuals sind in der Regel wie dieser Eintrag 
aufgebaut mit den Punkten Description, Usage, Arguments usw. Hilfreich ist 
häufig die Information zu den Argumenten der Funktion (dazu mehr unter 4.), 
"See Also" zu verwandten oder alternativen Funktionen sowie insbesondere die 
"Examples". Diese Anwendungsbeispiele helfen sehr dabei, `R`-Funktionen 
und ihre Verwendung zu verstehen. 

# 3. Objektklassen

Wir wollen nun einen ersten Einblick in das Kodieren mit `R` bekommen. Dafür 
ist es essentiell, die "Klassen" zu kennen, in denen Objekte vorliegen können.
`R` unterscheidet fünf einfache (sog. `atomic`) Objektklassen: 
*character*, *numeric*, *integer*, *complex* und *logical*. Vier davon sind für
uns unmittelbar relevant und werden im Folgenden näher betrachtet. 
Welcher "Klasse" die Objekte jeweils angehören, können wir dabei mit der 
Funktion `class()` ausgeben lassen.

*characters* sind Zeichen und Zeichenfolgen und `R`'s Darstellungsform von 
Strings. Sie sind durch doppelte Anführungszeichen `""` gekennzeichnet:

```{r}
class("abc")
```

*integers* sind ganze Zahlen auf einem diskreten Zahlenstrahl wie 1, 2, 3,...
Zwischen 1 und 2 z.B. gibt es nichts. Um sie von kontinuierlichen Zahlen zu unterscheiden, müssen wir ein `L` indizieren.

```{r}
class(1L)
```

*numerics* repräsentieren den kontinuierlichen Zahlenstrahl mit wie 1, 1,5, 2,6345,... Zahlen werden in der Regel als *numerics* gespeichert.

```{r}
class(1)
```

*logicals* bezeichnen die logischen wahr-/unwahr-Aussagen `TRUE` und `FALSE`.

```{r}
class(TRUE)
```

Mittels *explicit coercion* (etwa "expliziter Zwang") können wir die Klasse
der Objekte absichtlich verändern. Klassen können nur dann verändert werden, wenn ausreichend Information vorhanden ist, um die Objekte in anderen Klassen sinnvoll zu definieren. In der Praxis ist Coercion in der Regel nur für *characters*, *numerics* und *logicals* relevant, weshalb hier nur diese drei Klassen behandelt werden.

Ein Objekt der Klasse *logical* können wir sinnvoll als *numeric*

```{r}
as.numeric(TRUE)
as.numeric(FALSE)
```

 oder als *character* definieren.

```{r}
as.character(TRUE)
as.character(FALSE)
```

Den logischen wahr-/unwahr-Aussagen werden als *numeric* die Werte 1 und 0 und
als *character* die entsprechenden Zeichenfolgen der Worte `"TRUE"` und
`"FALSE"`zugewiesen.

*numerics* lassen sich zu *characters* umwandeln, wodurch die Zahlen auf
Zeichen reduziert werden. 

```{r}
as.character(1)
as.character(15)
```

Wir können auch *numerics* zu *logicals* umwandeln. Allerdings geht damit ein
Informationsverlust einher, weil jede positive und negative Zahl zu `TRUE` und
0 zu `FALSE` "gezwungen" wird.

```{r}
as.logical(1)
as.logical(0)
as.logical(-15)
```

Schließlich können wir auch *character*-Objekte zu *numeric* umwandeln, wenn es
sich dabei um Zahlen handelt. Sequenzen von oder mit Buchstaben sind hingegen
nicht sinnvoll numerisch zu interpretieren. Entsprechend wird ein `NA` ("not available") produziert.

```{r}
as.numeric("1")
as.numeric("1a")
as.numeric("abc")
```

Genauso ist es nur dann möglich, *characters* in *logicals* umzuwandeln, wenn
es sich dabei um die (exakt richtig geschriebenen!) Zeichenfolgen `"TRUE"` oder
`"FALSE"` handelt.

```{r}
as.logical("TRUE")
as.logical("TURE")
as.logical("1")
```

Insgesamt sind *characters* also am wenigsten voraussetzungsvoll: Alles kann
als *character* ausgedrückt werden. *numerics* setzen voraus, das etwas als 
Zahl ausgedrückt werden kann. *logicals* schließlich sind am 
voraussetzungsvollsten: Sie erwarten Dichotomie. Demnach kann etwas entweder 
vorliegen (`TRUE`) oder nicht vorliegen (`FALSE`), mehr ist nicht möglich. Das 
wirkt alles pedantisch, jedoch sind die Klassen von Objekten in `R` für die 
Datenanalyse unmittelbar relevant. Sie sparen sich später eine Menge Arbeit, 
wenn Sie sie sich jetzt gut einprägen. Eine wichtige Rolle spielen sie z.B. im 
Zusammenhang mit Vektoren.

# 4. Vektoren

Vektoren sind die grundlegenden und wohl einfachsten Typen von
Objekten in `R`. Sie dienen dazu, Werte oder Zeichenfolgen abzuspeichern. 
Tatsächlich haben wir in den Beispielen oben Vektoren erstellt.

```{r}
x <- 2
x
```

Die eckigen Klammern `[1]` kennzeichnen den Output von Vektoren und geben an, 
dass 2 der erste (und einzige) Wert innerhalb des Vektors `x` ist. Vektoren 
können darüber hinaus mehrere Elemente beinhalten. Der Doppelpunkt `:` bedeutet
"bis".

```{r}
x <- 4:38     # Vektor `x` beinhaltet Zahlen 4 bis 38
x
```

Anhand der eckigen Klammern im Output erkennen wir, dass 4 das erste und 29 das
26. Element innerhalb des Vektors `x` ist. 31 ist
entsprechend das 28. Element. Um Vektoren zu bilden und in ihnen mehrere 
Elemente zusammenzufassen, bietet sich die Funktion `c()` (für "combine oder 
"concatinate") an. Dabei nehmen Vektoren immer die Klasse der Objekte an, die 
in ihnen gespeichert werden:

```{r}
x <- c(1, 2, 3)
class(x)

x <- c("a", "b", "c")
class(x)

x <- c(TRUE, FALSE, TRUE, TRUE, FALSE)
class(x)
```

## 4.1 Vektoren und Klassen

Die Besonderheit der Vektoren: Sie können immer nur ein und dieselbe Klasse von
Objekten beinhalten. Z.B. können sie nur numerische Daten oder nur *characters*
enthalten. Wenn wir versuchen, Elemente unterschiedlicher Klassen in einem 
Vektor zusammenzufassen, werden sie automatisch der weniger 
voraussetzungsvollen Klasse zugeordnet.

```{r}
x <- c(1, "a")
class(x)

x <- c(1, TRUE)
class(x)

x <- c("a", TRUE)
class(x)
```

Dieser Prozess nennt sich *implicit coercion* ("impliziter Zwang") und ist 
tückisch, weil `R` keine Fehlermeldung über die Veränderung der Klasse ausgibt,
obwohl es zu einem Infromationsverlust kommt. Wir müssen also wissen, was wir 
tun. Deshalb ist es wichtig, über die Klassen der Objekte Bescheid 
zu wissen.

## 4.2 Auswählen von Elementen in Vektoren

Einzelne Elemente innerhalb von Vektoren lassen sich mithilfe der eckigen Klammern `[]` 
auswählen. Das bietet sich insbesondere bei längeren Vektoren an. Wir erstellen
dazu zunächst einen Vektor `x`, der die ersten acht Buchstaben des Alphabets 
enthält. Dabei handelt es sich also um einen *character*-Vektor. Danach wählen wir ein Element aus, indem wir es anhand seiner Position 
innerhalb des Vektors mithilfe der eckigen Klammern identifizieren.

```{r}
x <- c("a", "b", "c", "d", "e", "f", "g", "h")
x[3]          # Auswählen des dritten Elements
x[4:7]        # Auswählen des vierten bis siebten Elements
```

Der Befehl `c()` ("combine", "concatinate") lässt sich auch hier verwenden:

```{r}
x[c(2, 5)]    # Auswählen des zweiten und des fünften Elements
x[c(5, 5, 5)] # dreimal das fünfte Element auswählen
```

Genauso können wir eine negative Auswahl treffen und alles *außer* den von uns 
angegebenen Elementen auswählen. Elemente, die wir *nicht* auswählen möchten,
versehen wir mit dem Minuszeichen `-`.

```{r}
x[-5]         # jedes Element außer des fünften auswählen
x[-c(2, 6)]   # jedes Element außer des zweiten und des sechsten auswählen
```

Schließlich können wir eine Auswahl mithilfe eines logischen Vektors
treffen. Dieser muss die gleiche Länge wie der Vektor haben, aus dem wir 
auswählen möchten. Andernfalls versteht `R` nicht, auf welches Element in 
`x` sich welches Element in dem neuen Vektor bezieht. Wir bilden den logischen Vektor mit `c()` innerhalb der eckigen Klammern von `x`.

```{r}
x[c(TRUE, FALSE, FALSE, TRUE, TRUE, TRUE, FALSE, TRUE)]
```

Hier wurde acht mal eine wahr-/unwahr-Aussage getroffen, genauso viele Elemente
beinhaltet `x`. Damit gibt es für jedes der Elemente in `x` eine entsprechende
Aussage.

Diese Form des Auwählens ist viel zu kompliziert, um sie in der Praxis zu 
verwenden. Allerdings hilft uns dieses Beispiel zu verstehen, wie logische 
Vergleiche in `R` funktionieren. Wenn wir z.B. eine Liste von Namen hätten und 
wissen wollten, ob "Christoph" darauf steht, antwortet uns `R` in Form eines 
logischen Vektors:

```{r}
namen <- c("Helena", "Philipp", "Jakob", "Julia", "Christoph", "Johannes", "Nicole", "Kerstin")
namen == "Christoph"
```

Wie der logische Vektor, den `R` als Output erzeugt, zeigt, ist innerhalb des 
Vektors `namen` die Aussage, dass `namen` gleich "Christoph" ist, an fünfter 
Stelle "wahr". An jeder anderen Stelle ist sie unwahr.

Noch ergiebiger sind solche Vergleiche anhand von numerischen Daten. Wenn wir 
einen Vektor hätten, in dem unterschiedliche Jahre gespeichert sind, könnten 
wir genauso prüfen, ob das Jahr 2010 darin enthalten ist. Darüber hinaus 
könnten wir mithilfe Vergleichszeichen prüfen, ob frühere oder spätere 
Jahre enthalten sind. Wir verwenden `==` "gleich",`!=` "ungleich",`<` "kleiner", `>` "größer", `<=` "kleiner gleich" und `>=` "größer gleich".

```{r}
jahre <- c(2013, 2005, 1995, 2017, 2021, 1989, 2010, 2018)
jahre == 2010 # Welche Elemente sind gleich dem (sind das) Jahr 2010?
jahre < 2010  # Welche Elemente sind kleiner (älter) als das Jahr 2010?
jahre >= 2010 # Welche Elemente sind größer/gleich dem (jünger als oder das) Jahr 2010?
jahre != 2010 # Welche Elemente sind ungleich dem (nicht das) Jahr 2010? 
```

Die logischen Vektoren, die den Output auf solche Auswahl-Anfragen darstellen, 
können wir uns zu Nutze machen. Wenn wir wissen möchten, welche Jahre seit 2010
enthalten sind, schreiben wir:

```{r}
auswahl <- jahre >= 2010
jahre[auswahl]
```

Effektiver, weil kürzer im Code aber gleich im Ergbenis, ist Folgendes:

```{r}
jahre[jahre >= 2010]
```

Technisch passiert in beiden Fällen das: `R` wendet den logischen Vektor, der 
in eckigen Klammern steht, auf den Vektor `jahre` an und gibt die Elemente von 
`jahre` aus, die der logische Vektor als `TRUE` identifiziert. Elemente, die 
als `FALSE` identifiziert werden, werden ignoriert. Damit haben wir ein Subset 
(eine Teilmenge) von `jahre` definiert.

Bei *character*-Strings sind solche Größer-Kleiner-Vergleiche nicht sinnvoll 
interpretierbar (kein Name ist größer oder kleiner als ein anderer). Wenn wir 
mehrere Elemente innerhalb eines *character*-Vektors auswählen möchten, bieten 
sich die *logischen Operatoren* `|` (`Alt+7` bzw. `option+7`) für "oder" und 
`&` für "und" an.

```{r}
namen[namen == "Helena" | namen == "Nicole"]
namen[namen == "Helena" & namen == "Nicole"]
namen[namen != "Helena" | namen != "Nicole"]
namen[namen != "Helena" & namen != "Nicole"]
```

Die erste Zeile Code fragt, ob ein Element in `namen` entweder gleich "Helena" 
oder gleich "Nicole" ist. Das trifft für "Helena" und "Nicole" zu. Die zweite 
Zeile fragt, ob ein Element in `namen` sowohl gleich "Helena" als auch gleich 
"Nicole" ist. Da jedes Element nur ein Name ist, trifft das für kein Element 
zu. Die dritte Zeile fragt, ob ein Element entweder nicht "Helena" oder nicht 
"Nicole" ist. Weil kein Element beides sein kann, trifft das bei jedem Element 
zu. Schließlich fragt Zeile 4, ob ein Element sowohl nicht "Helena" als auch 
nicht "Nicole" ist. Das trifft für alle Elemente außer "Helena" und "Nicole" 
zu. Wenn wir also eine Liste aller Namen, außer Helena und Nicole haben möchten, geht das so:

```{r}
andere <- namen[namen != "Helena" & namen != "Nicole"]
andere
```

## 4.3 Einfache Operationen mit Vektoren

Schließlich können wir mit Vektoren auch einfache mathematische 
Operationen durchführen.`R` erkennt die in einem Vektor gespeicherten Werte und
verwendet diese zur Berechnung.

```{r}
x <- 2
x + x

4 - x

y <- 3
x * y

y / 2

x^3
```

`R` verfügt auch über einige mathematische Funktionen, die wir üblicherweise
auf Vektoren anwenden:

```{r}
sum(x, y)     # Summe von x und y
sqrt(x)       # Quadratwurzel von x
mean(c(x, y))    # arithmetisches Mittel von x und y (Beachte die Verwendung von `c()`)
median(c(x, y))  # Median von x und y
```

# 5. Funktionen und Pakete

In der Auseinandersetzung mit Klassen, Vektoren und beim 
Kennenlernen des Programms sind wir Funktionen wie `Sys.time()`, `c()` und 
`class()` begegnet. Bisher haben wir uns aber noch nicht im Einzelnen damit 
befasst, welche interne Struktur Funktionen haben und wie sie in `R` angelegt 
sind.

## 5.1 `base`-R und die Grundstruktur von Funktionen

Funktionen sind Paketen zugeordnet. Sie können immernur dann verwendet werden, 
wenn wir das zugehörige Paket installiert und geladen haben. Zu welchem Paket 
eine Funktion gehört, können wir herausfinden, indem wir die Hilfefunktion 
(s.o.) zu der Funktion aufrufen. Das Paket finden wir oben links in 
geschweiften Klammern hinter dem Namen der Funktion.

```{r}
?summary
```

Die Funktion `summary()` gehört demnach zum Paket `base`. `base` ist das 
Ursprungspaket von `R` und wird gemeinsam mit `R` installiert. Es beinhaltet 
grundsätzliche Funktionen, ohne die eine Datenanalyse nicht erfolgreich 
ablaufen kann. Für spezialisiertere Anwendungen müssen wir allerdings 
spezialisierte Pakete installieren.

Funktionen besitzen Argumente, die wir spezifizieren können bzw. zum Teil 
müssen. Dadurch 
bestimmen 
wir, worauf `R` die Funktion beziehen und wie genau sie ausgeführt werden sollen. 
Argumente stehen innerhalb der Klammern `()` hinter dem Namen der Funktion und 
werden mithilfe des (einfachen) Gleichheitszeichens `=` auf einen bestimmten 
Wert festgesetzt oder mit Inhalt versehen. In etwa so: 

`Funktion(Argument1 = a, Argument2 = b)`.

Manche Argumente müssen explizit spezifiziert werden, während andere mit einer 
Standardeinstellung (dem "default") versehen sind. `R` erzeugt eine Fehlermeldung, 
wenn obligatorische Argumente nicht bestimmt wurden.

```{r eval=FALSE}
summary(object = )        # Argument "object =" nicht spezifiziert
```
```{r}
summary(object = jahre)   # jetzt funktioniert es
```

Außerdem müssen Argumente nicht ausdrücklich genannt werden. Da sie eine feste 
Reihenfolge haben, reicht es aus, wenn wir in der richtigen Reihenfolge 
sinnvoll interpretierbaren Input in die Klammern des Befehls schreiben. 
Insbesondere bei Funktionen mit nur einem Argument spart man sich in der Regel 
die Nennung des Arguments.

```{r}
summary(jahre)
```

`RStudio` geht uns zur Hand, indem es die Argumente einer Funktion vorschlägt, 
wenn wir uns mit dem Cursor innerhalb der Klammern einer Funktion befinden und 
`Tab` drücken. So muss man nicht die Argumente unterschiedlicher Funktionen im 
Kopf haben.

## 5.2 Installieren und Laden von Paketen

Als Beispiel für ein spezialisiertes Paket möchten wir nun das Paket `ggplot2` 
kennenlernen, dem wir in Zusammenhang mit der Visualisierung von Daten wieder 
begegnen werden. Wir installieren Pakete mit dem Befehl `install.packages()`, 
wobei das Paket in Anführungszeichen `""` gesetzt wird.

```{r eval=FALSE}
install.packages("ggplot2")
```

Nun ist `ggplot2` auf unserem Computer installiert. Prüfen Sie mal im Fenster 
rechts unten unter `Packages`, ob Sie es finden. Damit wir es auch verwenden 
können, müssen wir es außerdem laden. Mit `library()` holen wir es, wenn man so
will, aus der Bibliothek hervor (tatsächlich finden Sie rechts unten unter `Packages` die 
Bezeichnung `System Library` für den Ort, an dem alle Pakete gespeichert sind).

```{r}
library(ggplot2)
```

Nun ist das Paket geladen und wir können auf seine Funktionen zugreifen. Wenn 
Sie es nochmal unter `Packages` suchen, werden Sie feststellen, dass sich in 
dem Kästchen links neben dem Paket nun ein Haken befindet. Alternativ hätten 
wir das Paket auch laden können, indem wir den Haken per Mausklick setzen.

Als nächstes möchten wir eine Funktion aus dem Paket `ggplot2` verwenden. Mit 
`qplot()` (für "qick plot") lassen sich recht einfach ansehnliche Grafiken 
erstellen. Dazu verwenden wir den Datensatz `mpg` zum Benzinverbrauch von 
Automodellen, den `ggplot2` zu Veranschaulichungszwecken gleich mitliefert 
(Näheres unter `?mpg`). `mpg` beinhaltet unter anderem Information dazu, wie 
viele Meilen ein bestimmtes Modell mit einer Gallone (US-Maßeinheit für 
Flüssigkeiten) Benzin zurücklegen kann, und zwar die Variablen `cty` für Meilen
in der City und `hwy` für Meilen auf dem Highway. Um herauszufinden, ob sich 
ein stärkerer Verbrauch in der Stadt wie auf dem Land gleichermaßen 
niederschlägt, können wir einen Scatterplot dieser beiden Variablen zeichnen.

Um den Scatterplot zu zeichnen, müssen wir (mindestens) die Argumente `x` - 
mit dem wir definieren, welche Variable auf der X-Achse abgebildet sein soll, 
`y` - mit dem wir die Y-Achse definieren, und `data` - mit dem wir den verwendeten Datensatz
definieren - bestimmen. Wir möchten den Verbrauch in der Stadt `cty` auf der 
X-Achse abbilden, den Verbrauch auf dem Highway `hwy` auf der Y-Achse abbilden 
und verwenden den Datensatz `mpg`.

```{r}
qplot(x = cty, y = hwy, data = mpg)
```

Da die Reihenfolge für die ersten beiden Argumente festgelegt ist, müssen wir 
diese Argumente nicht ausdrücklich nennen (siehe Reihenfolge der Argumente unter
`?qplot`). Dadurch, dass ab der dritten Stelle weitere 
Argumente (`...`) möglich sind, ist danach die Reihenfolge aufgehoben sodass wir
`data` explizit nennen müssen.

```{r}
qplot(cty, hwy, data = mpg)
```

Wie wir sehen, gibt es einen (erwartbaren) eindeutigen Zusammenhang des Verbrauchs in 
der Stadt und des Verbrauchs auf dem Lande. Jedoch ist keine ganz eindeutige 
Vorhersage des Verbrauchs auf dem Highway anhand eines Werts für den Verbrauch 
in der Stadt möglich: Unterschiedliche Modelle mit dem gleichen Verbrauch 
innerorts variieren in Hinblick auf den Verbrauch außerorts um bis zu 8 Meilen 
pro Gallone (siehe cty == 15).

# 6. Zusammenfassung

Diese Einführungssitzung bot einen breit angelegten Einstieg in die 
Datenanalyse mit `R`. Code wird in `R` über die `Console` abgeschickt, während 
wir ihn im `R Script` speichern. Dabei erstellte und veränderte Objekte werden 
im `Global Environment` für die Dauer einer Session gespeichert, während die 
`History` allen jemals abgeschickten Code speichert. *characters*, *integers*, *numerics* 
und *logicals* sind vier häufig anzutreffende Objektklassen. Die 
Veränderung von Klassen ist mit Informationsverlust verbunden und gelingt nur, 
wenn ausreichend Information vorhanden ist, um Objekte in anderen Klassen 
sinnvoll zu interpretieren. Vektoren beinhalten immer nur Elemente derselben 
Klasse. 
Pakete beinhalten Funktionen und sind unterschiedlich spezialisiert. Manche
Pakete sind vorinstalliert, andere müssen mit `install.packages()` installiert
und vor jedem Gebrauch mit `library()` geladen werden. Funktionen
beinhalten Argumente, von denen nur manche spezifiziert werden müssen. Solange
die Reihenfolge eine eindeutige Zuordnung ermöglicht, müssen Argumente nicht
ausdrücklich genannt werden.


# 7. Aufgaben

1. Installieren Sie `R` und `R Studio` wie unter 2. beschrieben. Führen Sie die
Code-Chunks aus 2. aus.
2. Erstellen Sie zwei numerische Vektoren, die je fünf beliebige Werte 
beinhalten. Summieren Sie die Vektoren und multiplizieren Sie sie miteinander. 
Bilden Sie einen weiteren Vektor, indem Sie die beiden Vektoren miteinander 
kombinieren.
3. Erstellen Sie einen character-Vektor, der die Buchstaben des Alphabets 
beinhaltet. Bilden Sie einen zweiten character-Vektor, der als Subset des 
ersten nur die Konsonanten beinhaltet.



# 8. Lösungen
2.
```{r}
a <- 1:5
b <- 6:10
a + b
a * b
c <- c(a, b)
```

3.
```{r}
alphabet <- c("a", "b", "c", "d", "e", "f", "g", "h", "i", "j", "k", "l", "m", "n", "o", "p", "q", "r", "s", "t", "u", "v", "w", "x", "y", "z")

konsonanten <- alphabet[alphabet != "a" & alphabet != "e" & alphabet != "i" &
                          alphabet != "o" & alphabet != "u"]
konsonanten
```





